【裁判字號】    98,重訴,178
【裁判日期】    980903
【裁判案由】    第三人異議之訴
【裁判全文】
臺灣高雄地方法院民事判決             98年度重訴字第178號
原      告  丁○○
訴訟代理人  黃進祥律師
            江順雄律師
            黃建雄律師
被      告  彰化商業銀行股份有限公司
法定代理人  乙○○
訴訟代理人  吳艾黎律師
            戊○○
            己○○
上列當事人間第三人異議之訴事件，本院於民國98年8月20日言
詞辯論終結，判決如下：
    主  文
原告之訴駁回。
訴訟費用由原告負擔。
    事實及理由
甲、程序方面：
    按原告於判決確定前，得撤回訴之全部或一部。但被告已為
    本案之言詞辯論者，應得其同意，民事訴訟法第262 條定有
    明文。查本件原告於民國98年8 月20日言詞辯論時撤回起訴
    狀中第2 項聲明：「臺灣高雄地方法院95年度執字第11107
    號強制執行事件，就訴外人茂鎰企業有限公司前項未保存登
    記建物所為之強制執行程序，應予撤銷」，既經被告同意在
    案，揆諸前揭規定，其訴之撤回已生效力，合先敘明。
乙、實體方面：
一、本件原告起訴主張：緣坐落高雄縣鳥松鄉○○○段1610、16
    11地號土地（下稱系爭土地）上同段建號1033號即門牌號碼
    高雄縣鳥松鄉○○路19巷19弄1 號之3 層樓未辦理保存登記
    建物（下稱系爭建物）原為訴外人茂鎰企業有限公司（下稱
    茂鎰公司）於82年間出資興建，並因基地為農地而由訴外人
    即地主甲○○出名為原始起造人。系爭建物嗣於88年5 月間
    因大火燒毀，乃經茂鎰公司再於89年間於原地重建完工使用
    。後因茂鎰公司負責人彭茂松夫婦無力負擔向原告所借供茂
    鎰公司周轉用之款項新臺幣（下同）數千萬元債務，遂於92
    年6 月14日將系爭建物作價出售予原告，用以抵償部分欠款
    ，原告因而取得系爭建物之事實上處分權。詎被告於本院95
    年度執字第11107 號執行甲○○所有之系爭土地時，竟以系
    爭建物為甲○○所有，且為抵押權效力所及為由，聲請併付
    拍賣，並經執行法院為查封拍賣，致影響原告之權益，而茂
    鎰公司復未主張系爭建物非被告執行名義效力所及，怠於行
    使其權利。原告爰依民法第242 條之規定，對被告提起本訴
    等語。並聲明：確認系爭建物為茂鎰公司所有。
二、被告則以：系爭建物之原始起造人即所有權人為甲○○，並
    非茂鎰公司，且茂鎰公司已於83年9月2日因積欠稅款為主管
    機關命令解散，依法不得再為其他營利行為，是以無從為作
    價抵債之行為。此外，甲○○於79年間向被告借款而以系爭
    土地設定最高限額新臺幣（下同）1,500 萬元抵押權時，其
    上並無系爭建物，是被告之抵押權效力自及於系爭建物，而
    得聲請併付拍賣等語，資為抗辯，並聲明：原告之訴駁回。
三、兩造不爭執之事實：
（一）系爭建物之使用執照上記載原始起造人、房屋納稅義務人
      均為甲○○，為兩造所不爭執，有高雄縣政府建設局使用
      執照、房屋稅繳款書在卷可參。
（二）系爭土地及建物雖於98年6 月5 日以總價3,780 萬元原由
      訴外人林時雄即群泰總合材行拍定，但因拍定人未繳尾款
      ，故由本院民事執行處依法再行拍賣，為兩造所不爭執，
      有本院強制執行公告附卷可稽。
四、按確認之訴非原告有即受確認判決之法律上利益者，不得提
    起。所謂即受確認判決之法律上利益，係指法律關係之存否
    不明確，原告主觀上認其在法律上之地位有不安之狀態存在
    ，且此種不安之狀態，能以確認判決將之除去者而言，有最
    高法院52年台上字第1240號判例要旨可資參照。本件原告主
    張系爭建物為茂鎰公司所有乙節，為被告所否認，而原告為
    茂鎰公司債權人之事實，則經證人即茂鎰公司之負責人丙○
    ○於本院審理期來院證稱：因為要補茂鎰公司不夠的票款，
    所以與太太一起向原告借款等語明確（見本院卷第108 頁）
    ，則原告主張其為茂鎰公司之債權人，即應非子虛，是如認
    系爭建物為訴外人甲○○所有而併付拍賣，勢將有害原告對
    茂鎰公司債權之滿足，則原告在法律上地位即處於不明確之
    狀態，且能以提起本件確認判決除去之，原告提起本件訴訟
    自有即受確認判決之法律上利益，先予敘明。
五、至原告主張系爭建物並非甲○○所有，而係茂鎰公司所有等
    語，為被告所否認，並以前揭情詞置辯，是本件兩造爭執之
    爭點在於：系爭建物之所有權人是否為茂鎰公司，茲就此一
    爭點析述如下：
（一）按建造執照僅係行政機關管理建築之方法，並非取得所有
      權之法定證據，未辦理建物第一次所有權以前，房屋所有
      權屬於出資興建之原始建築人，與起造人及納稅人名義誰
      屬無涉，亦即以所有之意思興建房屋，即為原始建築人而
      取得該房屋之所有權，其取得所有權非以登記為要件，至
      究以何人名義請領建造執照，在所不問（最高法院85年度
      台上字第247 號判決要旨及70年度台上字第1970號判決要
      旨亦同此旨，可資參照）。次按，解散之公司除因合併、
      分割或破產而解散外，應行清算；解散之公司，於清算範
      圍內，視為尚未解散；前條解散之公司，在清算時期中，
      得為了結現務及便利清算之目的，暫時經營業務，公司法
      第24、25、26條分別定有明文。故公司之解散，固為法律
      上人格消滅之原因，但公司經解散後，其法人人格並非即
      告消滅，必須經清算程序，處理其未了事務後，始歸消滅
      ；然解散後之公司，其權利能力即受限制，而縮小在清算
      範圍內，亦即僅於清算之範圍內，為了結現務及便利清算
      之目的，始有權利能力（最高法院83年度台上字第429 號
      及85年度台上字第2495號判決意旨參照）。
（二）查證人即茂鎰公司之負責人丙○○於本院審理期間，來院
      具結證稱：伊係開設茂鎰公司，廠房在高雄縣鳥松鄉，但
      因土地為農地無法登記，遂設址於高雄縣大寮鄉，系爭房
      屋所坐落之土地為伊遠房親戚甲○○所有，並與甲○○的
      配偶於系爭土地上興建工廠共同使用，後於88年間失火，
      才又委託潘英虎在原地蓋起來。當時茂鎰公司已經停業，
      所以另外開設茂煬公司，由配偶蔡美霞擔任負責人，雖然
      對外仍以茂鎰公司之名義繼續營業，其實都是開茂煬公司
      的票，也是以開茂煬公司的票給潘英虎，大概花費了500
      萬元以上，但鋼骨部分是我自己完工的等語（見本院卷第
      105 至109 頁、第126 頁）；而證人即營造系爭建物之人
      潘英虎亦來院結證稱：80年間曾幫丙○○在工廠旁蓋一棟
      3 層樓鋼筋水泥建物，即為本院卷93年度訴字第2389號卷
      第86頁之建物（即本件系爭建物），材料費用是開票支付
      ，工錢是給付現金，印象中總共收了5 、6 百萬，有聽說
      丙○○開設茂煬公司，但所收支票相關事務都是我太太在
      處理，沒有人告訴我是哪一家公司要蓋廠房，只是我看招
      牌以為是茂鎰公司，彭茂松給我的名片上面也是茂鎰公司
      ，我去蓋的時候房子正在興建鋼骨，鋼骨部分搭好後，我
      再用鋼筋水泥蓋完等語（見本院卷第123 至126 頁），經
      核證人丙○○與潘英虎之證詞互核一致，復於經本院予以
      隔離訊問下所為上揭證述，是堪認證人丙○○與潘英虎之
      前開證述，均應屬真實而可採信。系爭建物既非由甲○○
      所出資興建，縱以甲○○為起造名義人，揆諸前開論述，
      甲○○自非系爭建物之所有權人，是原告主張甲○○並非
      所有權人，尚非無據。
（三）惟查，證人彭茂松雖證述興建系爭建物係作為廠房使用，
      然茂鎰公司早於83年9 月2 日即已為主管機關命令解散，
      有公司登記基本資料查詢在卷可稽（見本院卷第39至40頁
      ），則依上揭論述，茂鎰公司於83年9 月2 日解散後，本
      應行清算程序，而亦僅於清算範圍內，為了結現務及便利
      清算之目的，始有權利能力。依證人丙○○於本院審理時
      所證述：茂鎰公司並未進行清算等語（見本院卷第126 頁
      ），佐以本件系爭建物係於茂鎰公司於83年9 月間遭解散
      後之逾4 年之88年間所新建，客觀上應非為進行茂鎰公司
      之清算事務，亦非為了結茂鎰公司現務及便利清算所必要
      之暫時經營業務行為，應屬清算範圍外之行為；既非清算
      範圍內之行為，在茂鎰公司應已無權利能力之情形下，茂
      鎰公司自無法取得系爭建物之所有權。是原告起訴請求確
      認系爭建物為茂鎰公司所有，法律上亦乏依據。
六、綜上所述，本件系爭建物之所有權人固非甲○○，然因茂鎰
    公司已遭解散，系爭建物之起造客觀上亦難認係茂鎰公司為
    便利進行清算或了結現務所為之行為，則茂鎰公司亦因權利
    能力遭到限制而無法取得系爭建物之所有權。從而，原告依
    民法第242 條之規定，據以請求確認系爭建物為茂鎰公司所
    有，為無理由，應予駁回。
七、本件事證已臻明確，兩造其餘攻擊防禦方法及未經援用之證
    據，經本院審酌後，核與本件判決結果不生影響，無逐一詳
    予論駁之必要，併予敘明。
據上論結，本件原告之訴為無理由，依民事訴訟法第78條，判決
如主文。
中    華    民    國    98    年     9     月    3    日
                    民事第六庭  法  官  李怡諄
以上正本係照原本作成。
如不服本判決，應於送達後20日內，向本院提出上訴狀並表明上
訴理由，如於本判決宣示後送達前提起上訴者，應於判決送達後
10日內補提上訴理由書（須附繕本）。
中    華    民    國    98    年    9    月      3    日
                                書記官  陳建琪

司法院資訊處製作；財團法人民間司法改革基金會備份。
